【裁判字號】    98,訴,592
【裁判日期】    981127
【裁判案由】    偽造有價證券等
【裁判全文】
臺灣高雄地方法院刑事判決               98年度訴字第592號
公  訴  人  臺灣高雄地方法院檢察署檢察官
被      告  甲○○
指定辯護人  本院公設辯護人陳信凱
上列被告因偽造有價證券等案件，經檢察官提起公訴（97年度偵
字第18751號），本院判決如下：
    主  文
甲○○犯竊盜罪，處拘役參拾日，如易科罰金，以新臺幣壹仟元
折算壹日。
甲○○犯不能安全駕駛動力交通工具罪，處有期徒刑貳月，如易
科罰金，以新臺幣壹仟元折算壹日。又犯偽造文書罪，處有期徒
刑貳月，如易科罰金，以新臺幣壹仟元折算壹日。如附表一所示
之物，沒收。應執行有期徒刑參月，如易科罰金，以新臺幣壹仟
元折算壹日。如附表一所示之物，沒收。
    事  實
一、甲○○明知服用酒類後，反應力及注意力均會降低，無法安
    全駕駛動力交通工具，竟仍於民國97年6 月30日9 時許，在
    高雄市壽山某處飲用5 瓶啤酒後，已達不能安全駕駛動力交
    通工具之程度，竟騎乘車牌號碼XAG-329 號機車上路。同日
    13時50分許，在高雄市○○區○○路與大順路路口前，甲○○手持機車大鎖與一不詳姓名之女子爭執。適駕駛YS1839號
    自小客車途經該處之戊○○見狀，未及將車熄火及取下錀匙
    ，即下車勸阻。嗣於甲○○之男友陳嘉亨趕抵該處後，甲○○因與陳嘉亨發生爭執，及因精神障礙，致其辨識竊盜行為
    違法或依其辨識而行為之能力顯著減低，然甲○○竟仍意圖
    為自己不法之所有，基於竊盜之故意，登上YS1839自用小客
    車並開啟電門竊取該車（含車內之三星牌動電話一支、台灣
    企銀AW0000000 至AW0000000 號之空白支票12紙及合作金庫
    支票3 紙等物），同時併續承上開酒後駕車之犯意，駕車駛
    離現場。甲○○隨後於警方未發覺其竊取上開自小客車之前
    ，自行駕車前往高雄縣政府鳳山分局五甲派出所，主動坦承
    竊盜犯行為自首。
二、甲○○嗣於離開鳳山分局五甲派出所後，明知未經其父吳細
    明之同意及授權，竟基於偽造私文書之犯意，擅自以「吳細
    明」之名義，在戊○○放置於車上之臺灣中小企業銀行支票
    號碼AW0000000 號支票之發票人欄、領款人欄，各偽簽「吳
    細明」之署押1 枚後，將該紙支票棄置於無人居住使用之高
    雄縣大寮鄉○○○路293 之70號「藝成企業社」信箱內。嗣
    於同日17時40分許，甲○○駕駛上開自小客車行經高雄市○○區○○路316 號前，因酒後不勝酒力，操控能力減低，不
    慎與丁○○所騎乘XUZ-536 號重型機車、己○○所騎乘XRI
    -625號重型機車及乙○○所騎乘363-BKN 號重型機車發生擦
    撞，乙○○之車牌號碼363-BK N號重型機車因而追撞盧柵所
    駕駛車牌號碼F5-3806 號自小客車，並致丁○○受有右手肘
    擦傷、己○○受有小腿及左踝挫傷、乙○○受有右手肘及右
    膝擦傷等傷害（所涉過失傷害罪嫌部分，均未據告訴），經
    到場處理該起交通事故之員警，於同日19時14分測試出其酒
    後呼氣酒精濃度高達每公升0.51毫克。嗣於高雄市政府警察
    局小港分局漢民派出所製作筆錄時，甲○○在警方尚未發覺
    其偽造文書之行為前，向警方主動坦承偽造吳明細私文書之
    行為。
三、案經高雄市政府警察局小港分局報請臺灣高雄地方法院檢察
    署檢察官偵查起訴。
    理  由
壹、證據能力部分：
    按被告以外之人於審判外之言詞或書面陳述，除法律有規定
    者外，不得作為證據，刑事訴訟法第159 條第1 項定有明文
    。又被告以外之人於審判外之陳述，雖不符前4 條之規定，
    而經當事人於審判程序同意作為證據，法院審酌該言詞陳述
    或書面陳述作成時之情況，認為適當者，亦得為證據，刑事
    訴訟法第159 條之5 第1 項亦定有明文。本院用以認定本案
    事實所憑之被告以外之人於審判外之言詞或書面陳述，檢察
    官及被告於審判程序中均未曾聲明異議，並同意將之作為證
    據（訴卷第82-87 頁），本院復審酌該等言詞或書面陳述作
    成時之情況均屬正常，且與本案相關之待證事實具有關連性
    ，認適當作為證據，依前開之規定，認上開陳述均具有證據
    能力，合先敘明。
貳、實體部分：
一、訊據被告甲○○就前揭事實均坦承不諱，且與告訴人戊○○
    、被害人丁○○、己○○、乙○○、盧柵於警詢中指訴之情
    節相符，復有搜索扣押筆錄、扣押物品目錄表、贓物認領保
    管單、支票號碼AW0000000 號支票影本1 紙、呼氣酒精濃度
    測試單、刑法第法第185 條之3 案件測試觀察紀錄表、道路
    交通事故現場圖、道路交通事故調查報告表(一)、(二)、高雄市
    政府警察局舉發違反道路交通管理事件通知單各1 紙、交通
    事故談話紀錄表5 份、醫療診斷證明書2 份、現場蒐證照片
    17張在卷可供稽核，足認被告上開自白與事實相符，本案事
    證明確，被告上開竊盜、偽造文書及酒後駕車之犯行均堪認
    定，自應依法論科。
二、按支票為要式證券，支票之作成必依票據法第125 條第1 項
    第一款至第八款所定法定方式為之，支票之必要記載事項如
    有欠缺，除票據法另有規定（如票據法第125 條第2 項及第
    3 項）外，其支票即為無效，此就票據法第11條第1 項、第
    125 條之規定觀之自明。是支票之金額及發票年月日為支票
    之絕對必要記載事項，如未記載，其支票當然無效，不能認
    係有價證券；又偽造有價證券罪並不處罰未遂，是冒用他人
    名義簽發支票，苟未記載必要記載事項，仍不具備有效票據
    之外觀，其偽造票據之行為未全部完成，尚不能責令擔負偽
    造有價證券罪責（最高法院92年度台上字第2942號判決、最
    高法院94年度台上字第554 號判決參照）。被告雖明知未經
    其父吳細明之同意及授權，仍於AW0000000 支票，簽立「吳
    細明」之署名2 枚，然因上開支票之金額欄係填載「染」仟
    萬圓整，難認已正確填載金額，故不具備有效票據之外觀，
    並非有價證券。然依其外觀而言，尚具文書之形式，從而被
    告無製作權而擅自以「吳細明」之名義製作內容不實之文書
    ，自應成立偽造私文書之犯行。核被告所為，係犯刑法第32
    0 條第1 項普通竊盜罪、同法第210 條第1 項之偽造文書罪
    及同法第185 條之3 公共危險罪。被告於上揭支票之發票人
    欄及背書人欄偽造署押之行為，係偽造私文書之階段行為，
    應為偽造私文書之高度行為所吸收，不另論罪。又被告偽造
    文書罪部分，公訴人認應成立行使偽造有價證券罪，容有未
    合，惟起訴之基本社會事實同一，本院自得變更法條予以審
    理。又被告所犯上開3 罪間，犯意各別、行為互殊，應予分
    論併罰。
三、按刑法第19條規定：「行為時因精神障礙或其他心智缺陷，
    致不能辨識其行為違法或欠缺依其辯識而行為能力者，不罰
    」、「行為時因前項之原因，致其辨識行為違法或依其辨識
    而行為之能力，顯著減低者，得減輕其刑」、「前二項規定
    ，於因故意或過失自行招致者，不適用之」。查被告患有酒
    精性精神病之病史，已如前述，本院囑託高雄市立凱旋醫院
    鑑定被告於本案犯罪行為當時之精神狀態，是否因酒精性精
    神病而有致其不能辨識其行為違法或欠缺依其辨識而行為之
    能力；或其程度僅有致其辨識行為違法或依其辯識而行為之
    能力顯著減低？經該院綜合被告之臨床會談、相關檢查測驗
    及生活功能狀況結果，函覆本院並認定：「案主（即被告）
    自民國95年起在高雄市立凱旋醫院精神科接受治療，診斷為
    酒精濫用、酒精性精神病、邊緣性人格障礙症。…案主於案
    之後仍能對於自己案發當時的犯行坦承不諱，與調查筆錄內
    容若合符節，足見案主犯案當時並未受到精神症狀之影響而
    判斷力" 全然喪失" 。根據上述對於案主涉案時精神狀態之
    推論，案主涉案當時並未受到幻聽及妄想症狀之干擾，但酒
    精作用可能對其判斷及行動能力造成影響。唯獨涉竊盜案時
    與其他兩案之情況不同，案主涉竊盜案時是受到害怕男友毆
    打之情緒影響，產生思考扭曲、欠思周慮（本身邊緣性人格
    障礙症之影響），一時衝動所犯下罪行，故案主於涉竊盜案
    時雖可以辨識其搶奪行為（按應為竊盜行為）違法，但依辨
    識而行為之能力可能有減低的情況。然而僅涉竊盜案時之精
    神狀態受其本身邊緣性人格障礙症之影響（非酒精性精神病
    ），其他兩案則無。」等語，有高雄市立凱旋醫院98年5 月
    6 日高市凱醫成字第0980002992號函檢附之精神鑑定書1 份
    附卷足憑（見訴卷第62頁、第65-67 頁）。本院參酌上開鑑
    定結果，堪信被告於竊盜上開車牌號碼YS-1839 號自小客車
    （含車上物品）時其辨識行為違法之能力顯著減低之情形，
    爰依刑法第19條第2 項規定減輕其刑（酒後駕車及偽造文書
    部分則無此減刑規定之適用。）。
四、按「對於未發覺之罪自首而受裁判者，得減輕其刑」，刑法
    第62條定有明文；又自首以在犯罪未發覺前，自行申告其犯
    罪事實於該管公務員，而受法律上之裁判為要件；所謂未發
    覺之罪，固非以有偵查犯罪權之機關或人員確知其人犯罪無
    誤為必要，而於對其發生嫌疑時，即得謂為已發覺；但此項
    對犯人之嫌疑，仍須有確切之根據得為合理之可疑者，始足
    當之，若單純主觀上之懷疑，要不得謂已發生嫌疑；最高法
    院24年上字第1162號、72年台上字第641 號判例可資參照。
(一)、關於酒後駕車部分：查被告於上開時、地酒後駕車肇事後，
    適有一名警察經過肇事現場，馬上以無線電通報，並當場查
    獲肇事車輛及駕駛人之被告等情，有被害人丁○○、己○○
    、乙○○、盧柵之證述在卷可參（警卷第13、15、18、20
    頁），被告對此亦不爭執（訴卷第82頁）。故此部分應不成
    立自首，合先敘明。
(二)、關於偽造文書部分：被告於97年7 月1 日凌晨0 時20分許，
    因酒駕肇事在高雄市政府警察局小港分局漢民派出所製作筆
    錄時，向警方供承其有在戊○○所有上開支票上偽填金額並
    將之放置於藝成企業社信箱之行為。而戊○○於97年6 月30
    日15時15分向警方報案上開自小客車失竊時，雖有供稱該車
    上有台灣企銀及聯邦銀行支票簿各1 本，並告知竊盜之人係
    被告甲○○，然其時戊○○及警方均尚未知曉被告有上述偽
    造文書之行為，此參被告及戊○○之警詢筆錄自明（警卷第
    -32 頁；第6-7 頁），是被告係於警方尚未發覺其偽造文書
    之行為前，向警方主動坦承有上開犯行，故應符合自首之要
    件，應依刑法第62條減輕其刑。
(三)、關於竊盜部分：經查，被告竊取戊○○YS1839號自小客車之
    時間約為97年6 月30日13時50分許，而戊○○隨即於同日14
    時許以110 電話向警方報案，嗣於同日15時15分，戊○○至
    高雄市政府警察局左營分局新莊派出所製作筆錄，當時因被
    告甲○○之男友陳嘉亨業經警方帶回且攜有被告之身分證供
    戊○○指認，因此，警方於是時始知悉被告有竊取戊○○自
    小客車之行為無訛，有戊○○、陳嘉亨之警詢筆錄在卷可查
    （警卷第5-11頁；訴卷第27-33 頁），並有高雄市政府警察
    局左營分局98年7 月3 日高市警左分偵字第0980016667號函
    在卷可按（訴卷第26頁）。惟被告堅稱：我去警察局有說我
    搶人家的車，搶了車子後就直接到那邊，不確定是幾點到那
    邊，我是一直開到五甲去等語（訴卷82頁正、背面），又被
    告於97年6 月30日當天下午13時50分竊得該車後，確旋即前
    往五甲派出所乙節，業經本院書記書電話詢問五甲派出所巡
    佐陳明能在案，有電話紀錄1 份在卷可稽（訴卷第42頁）。
    雖該電話紀錄略稱：被告當天下午只是到所看看閒聊而已，
    未提及任何關於失車的任何事宜等語，然被告於犯罪之後，
    是否仍有心情到警局閒聊，已非無疑，且被告犯罪後未駕車
    遠逃卻前往警局，依一般經驗法則，其目的應係前往自首或
    投案，否則應不會甘冒被逮捕之風險前往警局，況被告之警
    詢筆錄已載明「我前往五甲派出所說自首，但警方不理我（
    警方查證因當時該車輛尚未輸入失車檔）」（警卷第2 頁）
    ，足證警方當時確有查證失車檔案資料，及被告應有向警方
    表示竊車無疑。是被告至警局自首時，既尚查無失車檔案，
    應認被告自首之時間係在戊○○向警方指認被告竊車之前。
    從而，被告於竊盜部分，應有自首之適用，爰依刑法第62
    條減輕其刑，並遞減之。
五、被告行為後，刑法第41條業於98年8 月21日修正公布、並自
    98年9 月1 日起施行，該條規定受6 個月以下有期徒刑或拘
    役之宣告，不論得否易科罰金，均得易服社會勞動，並配合
    修正刑事訴訟法第479 條第1 項，明定易服社會勞動由指揮
    執行之檢察官命令之，亦即上開規定應係檢察官執行事項，
    非裁判量刑事項，自非屬被告適用之刑罰法律或法律效果有
    變更，而無刑法第2 條第1 項法律變更規定之適用，故無須
    為新舊法之比較，應逕適用裁判時法。又刑法第41條規定聲
    請易服社會勞動者，因條文已明定以社會勞動6 小時折算徒
    刑或拘役1 日，與易科罰金應於裁判主文諭知折算標準之情
    形不同，無須於裁判主文諭知（刑法施行法第3 條之2 修正
    理由參照），附此敘明。
六、爰審酌被告年竊取他人財物，侵害他人財產法益，所為實有
    不該，然考量被告有精神上之疾病（為酒精濫用、酒精性精
    神病、邊緣性人格障礙症之患者），其犯本件竊盜罪時係受
    到害怕男友毆打之情緒影響，因而產生思考扭曲、思慮欠周
    之情形，係在情緒一時衝動下所犯之罪行，其依辨識而行為
    之能力有減低的情況；又其酒後駕車犯行，危及自身及他人
    之人身安全；其偽造文書犯行更足生損害顧公眾或他人，所
    為均屬不該，俱值非難，惟其犯後均能坦承犯行，犯後態度
    良好，又竊盜及偽造文書部分均有自首之適用，並斟酌被告
    犯罪之目的、動機、手段等一切情狀，分別量處如主文所示
    之刑及諭知易科罰金之折算標準，並就所犯偽造私文書及酒
    後駕車部分，合併定應執行之刑，復諭知易科罰金之折算標
    準，以勵自新。另如附表一所示AW0000000 號支票上偽造之
    「吳細明」署押2 枚，應依刑法第219 條，不問屬犯人與否
    ，宣告沒收之。
七、又被告於審理中堅稱其把支票放到藝成公司那裡，是因為那
    公司已經沒有住人了，藝成那裡是空屋等語（訴卷第81頁）
    ，而高雄縣大寮鄉○○○路293 之70號之「藝成企業社」確
    為一空廠房，無人居住使用等情，有高雄市政府警察局小港
    分局98年7 月2 日高市警港分偵字第0980013727號函在卷可
    佐（訴卷第34頁），故被告明知藝成企業社為空屋，仍將AW
    0000000 支票置於該址信箱內，難認有行使偽造私文書之犯
    意，而不能以行使偽造文書行為相繩，併此敘明。
參、不另為無罪諭知部分：
一、公訴意旨另以：被告甲○○基於偽造有價證券之犯意，在戊○○置於車上之AW0000000 號、AW0000000 、AW0000000 號
    支票上之票面金額欄填具「肆萬伍仟萬圓整」、「拾萬元整
    」、「肆仟圓整」後，於上開支票背面以自己名義背書，因
    認被告就上開部分係犯刑法第201 條第1 項、第2 項之偽造
    有價證券罪嫌等語。
二、經查：
１、AW0000000 號、AW0000000 、AW0000000 號等3 張支票之「
    發票人簽章欄」係空白，有支票影本3 張在卷可查（警卷第
    63、64頁），足徵被告就上開3 張支票尚無本於發票人之地
    位而為簽發支票之行為甚明，而發票人簽名之絕對必要記載
    事項，既未記載，依上開說明，該3 張支票當然無效，不能
    認係有價證券。準此，縱令被告於上開票號AW0000000 號、
    AW0000000 、AW0000000 號支票之票面金額欄分別填具「肆
    萬伍仟萬圓整」、「拾萬元整」、「肆仟圓整」後，並於上
    開支票背面以自己名義背書，亦難認被告有偽造有價證券之
    行為。既無偽造有價證券之行為，則更無成立行使偽造有價
    證券罪之餘地。
２、至於被告於上開AW0000000 號、AW0000000 號支票背面簽署
    自己之名而以自己名義背書，有支票影本在卷可查（警卷第
    63頁背面），其既係以其自己名義簽署，縱令內容不實，亦
    無偽造署押及偽造文書之可言。又被告於支票號碼AW000000
    0 支票背面簽立「ＷｕＣ」及「83159 及07789 」等字（警
    卷第64頁背面），依被告於審理中供稱：那個是我隨便寫的
    ，不代表什麼意思等語明確（訴卷第87頁背面），再參與被
    告確係患有酒精性精神病之患者，並有酒精濫用之情形，有
    高雄市立凱旋醫院診斷書、病歷摘要、精神鑑定書在卷可參
    （審訴卷第48、49、65-67 頁），本院依卷內證據資料並綜
    合上情，實難認被告甲○○所書寫之上開文字及數字，為足
    以代表他人姓名意義之符號，或有何足以為表示其用意之證
    明，故亦難成立偽造署押或偽造文書罪。
三、綜上所述，依卷內證據尚不足以證明被告有公訴意旨所指另
    之偽造有價證券罪犯行，本應為無罪之諭知，然起訴意旨認
    此部分如成立犯罪，與前揭有罪部分，為裁判上一罪關係，
    爰不另為無罪之諭知，併此敘明。
四、又起訴書雖指被告另竊取戊○○放置於上開自小客車內三星
    牌行動電話1 支、臺灣企業銀行空白支票12張（票號AW0000
    000 ～AW0000000 號）及合作金庫支票3 張（票號不詳）等
    物。然檢察官已當庭表示此與竊車應為接續犯，且該竊盜電
    話、支票12張及合作金庫支票3 張部分，亦均經本院認定有
    罪，就此自無庸再不另為無罪之諭知。
據上論斷，應依刑事訴訟法第299條第1項前段、第300條，刑法
第320條第1項、第185條之3、第210條第1項、第219條、第19條
第2項、第62條、第41條第1項、第50條、第51條第5款，刑法施
行法第1條之1，判決如主文。
本案經檢察官丙○○到庭執行職務。
中    華    民    國    98    年    11    月    27    日
                刑事第四庭  審判長法  官  洪碩垣
                                  法  官  葉文博
                                  法  官  張  震
以上正本證明與原本無異。
如不服本判決應於收受送達後10日內向本院提出上訴書狀，並應
敘述具體理由；如未敘述上訴理由者，應於上訴期間屆滿後20日
內向本院補提理由書（均須按他造當事人之人數附繕本）「切勿
逕送上級法院」。
中    華    民    國    98    年    11    月    30    日
                                  書記官  鄒秀珍
附錄法條：
中華民國刑法第320條（普通竊盜罪、竊佔罪）
意圖為自己或第三人不法之所有，而竊取他人之動產者，為竊盜
罪，處 5 年以下有期徒刑、拘役或 5 百元以下罰金。
意圖為自己或第三人不法之利益，而竊佔他人之不動產者，依前
項之規定處斷。
前二項之未遂犯罰之。
中華民國刑法第210條（偽造變造私文書罪）
偽造、變造私文書，足以生損害於公眾或他人者，處 5 年以下有
期徒刑。
中華民國刑法第185條之3
服用毒品、麻醉藥品、酒類或其他相類之物，不能安全駕駛動力
交通工具而駕駛者，處一年以下有期徒刑、拘役或科或併科十五
萬元以下罰金。
 ┌──────────────────────────┐
 │ 附表一                                             │
 ├───────┬──────────┬───────┤
 │  支票號碼    │  應  沒  收  物    │    備  註    │
 ├───────┼──────────┼───────┤
 │  AW0000000   │偽造之「吳細明」署押│警卷第62頁正、│
 │              │2枚                 │反面          │
 └───────┴──────────┴───────┘


司法院資訊處製作；財團法人民間司法改革基金會備份。
